臺灣臺南地方法院民事判決
111年度訴字第783號
原      告  李昀謙  
            李昀諹  
共      同
訴訟代理人  王正明律師
被      告  李源福  
            李源倉  
兼  共  同
訴訟代理人  李建興  
上列當事人間請求塗銷抵押權登記事件，經民國111年8月1日言
詞辯論終結，本院判決如下：
    主    　文
確認被告戊○○、丁○○、丙○○對原告乙○○、甲○○所有坐落臺南市○○
區○○段0000地號土地，權利範圍各二分之一，及坐落臺南市○○區
○○段000○號（即門牌號碼臺南市○○區○○街000巷00號），權利範
圍各二分之一之建物，登記日期民國97年5月28日以臺南市永康
地政事務所永一字第082570號所設定之新臺幣貳佰萬元之抵押權
不存在。
被告戊○○、丁○○、丙○○應將前項抵押權設定登記予以塗銷。
訴訟費用由原告負擔。　　
    事實及理由
一、原告起訴主張：
　　臺南市○○區○○段0000地號土地(下稱系爭土地)及同段971建
    號即門牌號碼臺南市○○區○○街000巷00號(下稱系爭建物；與
    系爭土地合稱系爭房地)，為原告所共有，應有部分比例各1
    /2。原告於民國97年5月28日以臺南市永康地政事務所永一
    字第082570號設定新臺幣(下同)200萬元之抵押權(下稱系爭
    抵押權)與訴外人李國賀(原告之祖父，被告之父親)，惟於9
    7年當時原告均未成年，以未成年子女特有財產之房地所為
    抵押權設定，為民法第1088條第2項、第71條規定所禁止，
    應屬無效。爰依民法第767條規定，請求確認系爭抵押權及
    其所擔保之債權均不存在，並請求塗銷系爭抵押權之設定登
    記。並聲明：如主文第1至3項所示
二、被告則以：
　　同意配合辦理塗銷系爭抵押權登記等語。
三、得心證之理由：
  ㈠按確認法律關係不存在之訴，如被告主張其法律關係存在時
    ，應由被告負舉證責任。又抵押權為擔保物權之一種，於該
    抵押權擔保期間，須有擔保之債權存在，倘擔保債權並未發
    生，其抵押權即失所附麗。再當事人之一方提起消極確認之
    訴，求為確認抵押權所擔保之債權不存在，主張債權存在之
    一方，應就其與他方間有抵押權所擔保之債權存在之事實負
    舉證責任（最高法院98年度台上字第1265號、103年度台上
    字第1451號及106年度台上字第822號判決意旨參照）。本件
    原告起訴請求確認被告間系爭抵押權所擔保之債權不存在，
    核其性質為消極確認之訴，依上開說明，應由被告就系爭抵
    押權所擔保之債權性質為何、有效成立且迄未清償之事實，
    負舉證責任。被告未舉證證明有上開擔保債權存在，堪認原
    告主張兩造間就系爭抵押權所擔保之200萬元債權不存在一
    節為真實。
　㈡普通抵押權者，謂債權人對於債務人或第三人不移轉占有而
    供其債權擔保之不動產，得就該不動產賣得價金優先受償之
    權。抵押權不得由債權分離而為讓與，或為其他債權之擔保
    。民法第860條、第870條分別定有明文。又抵押權為從物權
    ，以其擔保之債權存在為發生之要件，契約當事人間除以債
    權之發生為停止條件，或約定就將來應發生之債權而設定外
    ，若所擔保之債權不存在，縱為抵押權之設定登記，仍難認
    其抵押權業已成立，乃抵押權成立上之從屬性（最高法院94
    年度台上字第112號裁定、98年度台上字第1265號及103年度
    台上字第393號判決要旨可資參照）。被告間未有系爭抵押
    權擔保之200萬元債權債務關係存在乙節，業經認定如上，
    核與系爭抵押權登記所示有該000萬元債權債務關係存在之
    內容不符，已與系爭抵押權從屬於登記債權人對登記債務人
    因特定法律關係所生債權之性質有違，並違反物權公示之原
    則，難認系爭抵押權已合法有效成立。
　㈢所有人對於妨害其所有權者，得請求除去之，民法第767條第
    1項中段定有明文，是不動產如存有未經成立或不應繼續存
    在之抵押權，其物之所有權完整即受有妨害，所有人自得依
    上開規定，行使所有物除去妨害請求權，請求登記之抵押權
    人塗銷該抵押權之登記。本件系爭抵押權所擔保之債權不存
    在，業經本院認定如上，又系爭抵押權設定登記之存在，對
    於原告就系爭土地所有權之完整性及價值，顯然有所妨害，
    原告自得依民法第767條第1項中段規定，請求被告塗銷系爭
    抵押權設定登記。
四、綜上所述，原告請求確認被告間就系爭土地所設定之系爭抵
    押權，其擔保之債權不存在，並依民法第767條第1項中段規
    定，請求被告應將系爭抵押權登記予以塗銷，為有理由，應
    予准許。爰判決如主文第1、2項所示。
五、本件訴訟費用為原告繳納之第一審裁判費，原告於本院審理
    時自承願意負擔。依民事訴訟法第80條之1，本院審酌上情
    ，命勝訴之原告負擔如主文第3項所示。
六、訴訟費用負擔之依據：民事訴訟法第80條之1。　　
中　　華　　民　　國　　111 　年　　8 　　月　 15 　　日
                  民事第四庭    法    官　葉淑儀
以上正本係照原本作成。
如對本判決上訴，須於判決送達後20日內向本院提出上訴狀。
如委任律師提起上訴者，應一併繳納上訴審裁判費。
中　　華　　民　　國　　111 　年　　8 　　月　 15 　　日
                               書 記 官  林幸萱